臺灣高等法院臺南分院民事判決　　　95年度重上更(一)字第19號
上　訴　人　乙○○
訴訟代理人　林進榮　律師
被上 訴 人　甲○○
訴訟代理人　郭清寶　律師
複代 理 人　余景登　律師
上列當事人間請求履行契約事件，上訴人對於中華民國93年10月
15日臺灣雲林地方法院（93年度訴字第290號）第一審判決提起
上訴，經最高法院第一次發回更審，上訴人並為訴之變更，本院
於民國96年1月9日言詞辯論終結，判決如下：
    主      文
上訴人變更之訴駁回。
變更之訴及發回前第三審訴訟費用由上訴人負擔。
    事實及理由
壹、程序部分：查上訴人於原審起訴及上訴本院時之聲明，原均
    為：「被上訴人應於上訴人給付新台幣4,708,480元之同時
    ，將坐落雲林縣土庫鎮○○段第682地號、面積0.1215公頃
    、同段682之1地號、面積0.0621公頃之兩筆土地，及坐落土
    地上之同段32建號、面積167.51平方公尺，同段104建號、
    面積1052.49平方公尺及同段105建號、面積791.88平方公尺
    之房屋，均辦理所有權移轉登記予上訴人。」（原審卷第4
    頁、本院上訴審卷(一)第13頁），惟嗣後於94年2月16日本院
    前審程序準備程序、同年3月8日之言詞辯論程序中，其聲明
    均為：「被上訴人應於上訴人給付新台幣4,708,480元之同
    時，先將坐落雲林縣土庫鎮○○段104建號、面積1052.49平
    方公尺，同段105建號、面積791.88平方公尺之房屋拆除，
    再將坐落同段682地號、面積0.1215公頃，同段682之1地號
    、面積0.0621公頃之兩筆土地，及坐落土地上之同段32建號
    、面積167.51平方公尺之房屋，均辦理所有權移轉登記予上
    訴人。」並於該準備書狀中敘明：「查104建號及105建號之
    房屋均未辦保存登記，其中104建號房屋雖坐落在682之1建
    地上，但無法辦理建物所有權移轉登記；105建號房屋係坐
    落在682田地上，屬農地性質，有違農業發展條例之規定，
    無法辦理該地號之土地所有權移轉登記，故均須拆除該建物
    ，以符規定」等語（本院上訴審卷(二)第16、26、27、36頁）
    。是上訴人訴之聲明已有變更，惟因上訴人請求之原因事實
    均係本於同一買賣契約，其基礎事實同一，且不甚礙被上訴
    人之之防禦及訴訟之終結，自得為之（民事訴訟法第446 條
    第1項、第255條第2款規定參照）。不因被上訴人不予同意
    變更而受影響，即得變更聲明，合先說明。
貳、實體部分：
一、上訴人於原審起訴主張略以：緣訴外人郭定所有坐落雲林縣
    土庫鎮○○段682、682之1地號土地及其上32、104、105建
    號建物（下稱系爭房地），於民國（下同）92年7月22日由
    被上訴人以新台幣（下同）6,416,000元拍定。同年8月11
    日伊以6,708,480元向被上訴人購買系爭房地，簽約時即交
    付200萬元，雙方約定餘款4,708,480元由訴外人鄭艷玫代墊
    ，並於尾款付清時同時交付系爭房地，惟被上訴人於鄭艷玫
    欲交付尾款時，竟避不見面，致鄭艷玫無法依約交付尾款，
    嗣被上訴人反藉詞伊拖欠尾款，並於93年3月17日以存證信
    函向伊表示解約，且將200萬元以支票退還，伊實無違約情
    事，被上訴人自不得片面解除系爭房地買賣契約，為此爰依
    買賣法律關係，並變更聲明求為判決：(一)被上訴人應於伊給
    付6,708,480元之同時，將坐落雲林縣土庫鎮○○段104建號
    、面積1052.49平方公尺，及同段105建號、面積791.88平方
    公尺之房屋拆除，再將坐落同段682地號、面積0.1215公頃
    ，同段682之1地號、面積0.0621公頃之兩筆土地，及坐落土
    地上之同段32建號、面積167.51平方公尺之房屋，均辦理所
    有權移轉登記予伊。(二)願供擔保，請准宣告假執行云云。
二、被上訴人則辯以：依兩造買賣合約第4條第1項所載，系爭房
    地買賣價金尾款付清時間為92年8月18日，同條第2項並訂明
    ：「如買方延誤，雙方同意取消本買賣契約，賣方將收取之
    定金全部歸還」。上訴人並未於92年8月18日以前付清尾款，
    是系爭房地買賣合約即已取消。再者，伊於92年8月21日及
    同年9月9日發函通知上訴人表示本案買賣合約已取消，並將
    定金寄還上訴人，堪認本案買賣合約已取消無誤，上訴人再
    請求伊按約履行，自屬無據等語。並答辯聲明：(一)駁回上訴
    人之上訴。(二)願供擔保，請准宣告免為假執行。
三、兩造不爭執之事實：
  (一)被上訴人於92年7月22日，以6,416,000元向原審民事執行處
    標得系爭房地。
  (二)被上訴人於92年8月11日，將系爭房地以6,708,480元售予上
    訴人，上訴人於簽約時交付定金200萬元予被上訴人。
  (三)兩造約定：買賣尾款於92年8月18日以前，全部一次付清，
    如上訴人（即買方）延誤，雙方同意取消本買賣契約，被上
    訴人（即賣方）將收取之定金全部歸還上訴人。
  (四)系爭房地買賣尾款4,708,480元，上訴人迄未給付被上訴人
    。
  (五)被上訴人先後於92年8月21日、同年9月9日及93年3月17日以
    存證信函（原審卷42~44頁）告知上訴人，系爭房地買賣合
    約因上訴人未依約付款已依約取消，並將其先前所收取之系
    爭房地買賣定金200萬元，以同額之彰化商業銀行土庫分行
    本行支票寄還上訴人，由上訴人收訖。
  (六)上訴人於93年3月26日亦以存證信函（原審卷8頁）通知被上
    訴人，系爭房地買賣合約仍然存在，被上訴人應將寄還之定
    金支票取回，嗣後上訴人乃於93年5月10日將該支票以雙掛
    號寄還被上訴人，遭被上訴人拒收退回。
  (七)上訴人於94年11月2日將支票提示兌現。
四、得心證之理由：本件兩造爭點，厥在(一)被上訴人是否不得主
    張上訴人應於92年8月18日以前，一次付清尾款，否則即取
    消本買賣契約？(二)上訴人有無依約給付尾款及被上訴人是否
    有無避不見面，拒絕受領情事？(三)系爭房地買賣合約是否已
    經合法解除？茲分敘如下：
  (一)查，系爭房地買賣尾款4,708,480元，兩造所簽立之不動產
    土地建物買賣契約書第4條定明：「交付買賣價款方法：扣
    除定金外(1)92年8月18日以前，應一次付清尾款全部，(2)如
    買方延誤，雙方同意取消本買賣契約，賣方將收取之定金全
    部歸還買方」（原審卷第8頁）等語，可知兩造已約明上訴
    人須於92年8月18日以前全部一次付清，否則系爭房地買賣
    合約，兩造同意取消，被上訴人應將收取之定金200萬元全
    部歸還上訴人，上訴人迄未給付被上訴人上揭尾款金額等情
    ，有上訴人提出之不動產土地建物買賣契約書影本一份在卷
    可稽（原審卷7頁），並為兩造所不爭執。上訴人未依約按
    時付清尾款，反爭執陳稱：係因其委託訴外人鄭艷玫欲代付
    尾款時，為被上訴人拒接電話，避不見面所致，是被上訴人
    應負受領遲延之責云云；惟其上揭陳詞，均為被上訴人所爭
    執而否認，並辯以：伊並沒有避不見面，上訴人可以以匯票
    郵寄方式，伊也有提供農會的帳號，上訴人可匯款至伊帳戶
    內，也可以到代書處所代繳款項（見原審93年9月3日準備程
    序筆錄，原審卷第63頁反面）。本案買方都沒有與伊聯繫付
    款，而且伊從來沒有接過證人通知伊的電話。本件標的物經
    法院核發的權利移轉證書，伊於92年8月18日伊有到代書處
    ，也有將權利移轉證書攜帶前往，當時想說如果買方有付款
    的話就直接叫代書辦理登記過戶給買方，如果買方沒有付款
    ，就直接辦理移轉登記過來（賣方）。當天伊有請代書林文
    雅打電話給證人要他拿錢過來辦理履約手續，但是證人都一
    直沒有過來。本件買賣實際上是郭定跟伊談的，因為郭定想
    要把他被拍賣的土地買回去，當時約定在18日，要辦理付清
    尾款及過戶手續，如果無法付款時，買賣解除，伊無條件將
    定金200萬元退還。當時我們約定必須在18日履約不得延期
    。本件買賣標的為農地，有違規使用的狀況，縱然登記在甲
    ○○名下也無法依本案買賣合約過戶登記給乙○○，後來買
    方要求再開立六百多萬元的本票給他，以便再向法院聲請強
    制執行，透過法院執行手續，辦理變更權利人，伊沒有同意
    （原審93年9月10日準備程序筆錄，原審卷第73頁正、反面
    ）等語。即代書林文雅亦於本院前審証稱：「（8月18日那
    天發生何事？）那天賣方有到我那裡等，等了一個下午，我
    有打電話給鄭小姐，是在那天下午3、4點時打的電話，我跟
    鄭小姐說，時間到了，怎麼還看不到人來，賣方已經在這邊
    等了很久了，我還向他說權利移轉證書及一些證件都在伊這
    裡，請鄭小姐務必聯絡買方即上訴人交尾款。」、「約定交
    付尾款最後一天8月18日，甲○○即被上訴人父親有到伊事
    務所，郭定沒有到事務所，交付尾款是在92年8月18日以前
    ，18日當天伊有打電話給郭定，郭定說好但是沒有來」等語
    （見本院前審重上字63號卷1第60頁、卷2第22、23頁）。是
    由渠等所陳內容相互勾稽，可以得知被上訴人按時前往林文
    雅代書處時，上訴人或證人鄭艷玫均未到場，被上訴人乃要
    求代書電話催促買方即上訴人方面儘速到場履約。雖上訴人
    認被上訴人有避不見面拒絕受領等情云云，且上訴人所舉證
    人鄭艷玫亦於原審在93年9月10日到庭附和證稱：「（當初
    乙○○到事務所請你們代墊本案買賣尾款過程？）本件為法
    院的拍賣案件，拍定人為甲○○，本件拍定總價款為六百四
    十多萬元，乙○○想要購買本案標的但他資金不足，要求我
    幫他先付尾款，後來代書通知要付尾款，我有電話聯繫甲○
    ○，但都無法聯絡上，甲○○也都不接電話，時間是在92
    年8月18日左右，期間我也有陸續與他電話聯絡，經過1個月
    的時間有聯絡上，雙方約到代書處談交款事宜，當見面時甲
    ○○主張要漲價要求我要多付壹佰多萬元，我不是買賣當事
    人無法作主，要求他們去協商解決。」、「（92年8月18日
    左右與被上訴人聯繫不上，為何不將款項匯入被上訴人的金
    融機構帳號或交予代書？）我不是買賣的當事人，而且按照
    買賣慣例，於付尾款時賣方應將不動產證明文件交出，並簽
    收尾款。」、「（92年8月18日代書有無與你聯繫？）代書
    打電話給我，是要我與甲○○聯絡自己約定時間交款辦理過
    戶手續，但我打過幾次0000000電話給甲○○他都不接電話
    」云云（原審卷第72頁反面至73頁反面）。惟上訴人既已未
    依約先履行義務給付尾款，則其事後指責被上訴人避不見面
    自不足採為有利上訴人之認定（認被上訴人受領遲延）。且
    證人鄭艷玫於本院前審亦直陳：「代書跟伊說吳先生打電話
    跟他說權利移轉證書已經下來了，你們跟吳先生聯絡好，到
    我這邊來交款。」等情（見本院前審93年度重上字第68號卷
    一第51頁），代書林文雅亦證稱：那天賣方有到伊那裡等了
    一個下午，伊有打電話給鄭小姐，是在那天下午3、4點時打
    的電話，伊還向他說權利移轉證書及一些證件都在伊這裡，
    請鄭小姐務必聯絡買方即上訴人交尾款。」已如上述；又稱
    ：「（後來雙方有去你那裡？）那是以後的，是雙方約好後
    一起去伊那裡。有說已經超過時間，買賣契約不算，要買的
    話要重新談價款。但伊沒有參與他們的協談等語」（見本院
    前審卷一、93年度重上字第68號第60頁）。是綜觀上揭證人
    之陳詞可知：於92年8月18日是日被上訴人確曾依約至林文
    雅代書處，並將原審民事執行處所核發之系爭房地權利移轉
    證書等證件攜帶到場，欲辦理系爭房地買賣過戶手續，並無
    上訴人所指受領遲延避不見面之情形。雖上訴人質疑被上訴
    人是否可依約辦理過戶手續，然被上訴人既已於同年月18
    日將原審民事執行處所核發之系爭房地權利移轉證書攜帶至
    代書處，則上訴人方面又何必擔心付款後，被上訴人無法辦
    理過戶手續，取得系爭房地產權呢？況上訴人有先付清尾款
    之義務，是被上訴人辯稱：上訴人未依約交付尾款等語，應
    非虛妄，堪可採信。
  (二)其次，上訴人主張本件系爭上開建號104及105號之房屋均未
    辦保存登記，其中104建號無法辦理建物所有權移轉登記；
    建號105號之房屋係坐落在上開682地號田地上，有違農業發
    展條例之規定，無法辦理該地號之土地所有權移轉登記，故
    須拆除該建物，始能辦理。且被上訴人有依買賣契約先將未
    辦保存登記之建物拆除，再將系爭土地及房屋之所有權移轉
    登記予上訴人。被上訴人自即不得依買賣契約主張上訴人應
    於92年8月18日以前一次付清全部尾款，蓋依本件買賣契約
    第5條約定，本件買賣標的物應於付清尾款「同時交付清楚
    」；而本件買賣標的物於92年8月18日尚未點交給被上訴人
    占有，延至93年3月18日始由法院執行點交，被上訴人既無
    法於92年8月18日將買賣標的物點交給上訴人占有，自不能
    依該約主張上訴人未於92年8月18日付清尾款即取消本件買
    賣契約。再依契約第6條約定，賣方應請領移轉登記所需各
    種證件，交付買方指定代辦人辦理；而被上訴人僅自認將權
    利移轉證書拿去代書那裡，被上訴人還未備妥身分證、印鑑
    證明及印章，足見被上訴人並不能主張依約未於92年8月18
    日付清尾款即取消本件買賣契約云云。然經查：
  1.本件係被上訴人經由法院拍賣買得系爭不動產，勢需法院發
    給移轉證書予被上訴人辦理所有權移轉登記後，始能將土地
    及建物所有權狀交付上訴人再辦移轉登記。而「本件買賣實
    際皆由訴外人郭定出面，從頭到尾未見過乙○○，皆由郭定
    出面與被上訴人洽談買賣細節。當初郭定不方便以自己名義
    買回去（向法院投標），沒有點交的問題（標的物在郭定占
    有中），所以買賣契約第5條約定買賣標的物予付清尾款同
    時交付清楚」等情，業據證人即代書林文雅於本院前審證述
    明確（見本院前審93年度重上字第68號卷2第22~23頁），足
    見本件買賣契約之實際買受人實為郭定，且郭定既為現占有
    人，本件實無交付之問題。上訴人主張被上訴人無從於上訴
    人因拒付尾款竟反主張上開買賣契約第5條之約定「付清尾
    款同時交付清楚」，認為被上訴人無從於92年8月18日履行
    點交義務，自不得以上訴人未付尾款為理由解除買賣契約云
    云，並無可取。
  2.又證人林文雅代書於本院前審又證稱：「有關契約第6條是
    制式格式事先印好，應該參考契約第14（條）項第3款有寫
    到賣方取得尾款後辦理產權登記完畢，應將證件全部交付買
    方移轉登記」等語（見原審卷第8頁背面、本院前審93年度
    重上字第68號卷二第24頁）。核與上開買賣契約之約定載明
    ：「於第14條第3款：特約事項：(三)賣方取得尾款後，辦理
    產權登記完畢，應將證件全部交付買方移轉登記。」相符（
    見原審卷第8頁背面），雙方既以特約事項記載，自應由買
    方即上訴人先將尾款付清，再由賣方辦理過戶產權登記，此
    且與一般交易常情相符，上開契約既已約明交付尾款期限，
    自不能再主張交付尾款以前，被上訴人應先或同時將移轉登
    記有關證件，交付買方辦理登記。
  (三)按契約成立後，除有法定解除原因外，亦可由當事人之合意
    而解除，同有足使原定契約溯及的歸於消滅之效力。兩造所
    簽立之不動產土地建物買賣契約書既定明：「交付買賣價款
    方法：扣除定金外，(1)於92年8月18日以前，應一次付清尾
    款全部，(2)如買方延誤，雙方同意取消本買賣契約，賣方將
    收取之定金全部歸還買方」等語，已如上述，可知兩造在成
    立系爭房地買賣合約時，已同時合意如上訴人（即買方）未
    於期限內按約履行，則兩造前所成立之系爭房地買賣契約即
    行解除。則本件兩造係以買方延誤交付尾款為解約合意之停
    止條件，依前所述，停止條件既已成就，則兩造原定之系爭
    房地買賣合約，即溯及的歸於消滅。是故，被上訴人辯稱：
    上訴人並未於92年8月18日以前付清尾款，是系爭房地買賣
    合約即已取消，且其已依約將定金寄還上訴人等語，本院經
    核並無不合，上訴人再請求其按約履行，自屬無據。
  (四)綜上所述，系爭房地買賣契約已因合意解除而溯及的歸於消
    滅。詎上訴人竟仍依已消滅之系爭房地買賣合約，變更訴之
    聲明請求判決：被上訴人應於伊給付6,708,480元之同時，
    將坐落雲林縣土庫鎮○○段104建號、面積1052.49平方公尺
    ，及同段105建號、面積791.88平方公尺之房屋拆除，再將
    坐落同段682地號、面積0.1215公頃，同段682之1地號、面
    積0.0621公頃之兩筆土地，及坐落土地上之同段32建號、面
    積167.51平方公尺之房屋，均辦理所有權移轉登記予伊等情
    ，即有未合，為無理由，應予駁回；又其假執行之聲請，因
    訴之駁回，亦失所附麗，應併予駁回。
五、本件事證已臻明確，兩造其餘攻擊防禦方法及證據資料，核
    與本件判決結果不生影響，毋庸一一論述，附此敘明。
據上論結，本件上訴為無理由，依民事訴訟法第449條第1項、第
78條，判決如主文。
中　　華　　民　　國　　96　　年　　1 　　月　　23　　日
                  民事第三庭  審判長法　官  陳光秀
                                    法　官　李文賢
                                    法　官  莊俊華
上為正本係照原本作成。
如對本判決上訴，須於判決送達後20日內向本院提出上訴狀，未
表明上訴理由者，應於上訴後20日內，向本院提出理由書（須附
繕本）。依法須繳納裁判費並應委任律師為訴訟代理人，始得上
訴。
中　　華　　民　　國　　96　　年　　1 　　月　　29　　日
                                    書記官  吳銘添
【附記】
民事訴訟法第466條之1：
(1)對於第二審判決上訴，上訴人應委任律師為訴訟代理人。但上
  訴人或其法定代理人具有律師資格者，不在此限。
(2)上訴人之配偶、三親等內之血親、二親等內之姻親，或上訴人
  為法人、中央或地方機關時，其所屬專任人員具有律師資格並
  經法院認為適當者，亦得為第三審訴訟代理人。
民事訴訟法第466條之2：
  上訴人無資力委任訴訟代理人者，得依訴訟救助之規定，聲請
  第三審法院為之選任律師為其訴訟代理人。
